臺灣宜蘭地方法院民事判決　　　　　　　 95年度訴字第180號
原　　　告　丙○○
訴訟代理人　林志嵩律師
被　　　告　國朔汽車股份有限公司
法定代理人　甲○○
被　　　告　戊○○
　　　　　　乙○○
當事人間拆屋還地等事件，本院於民國96年1月18日言詞辯論終
結，判決如下：
    主      文
被告戊○○應將坐落宜蘭縣五結鄉○○段一四九地號上，如附圖
Ａ部分所示面積０‧００五三六二公頃之三層RC造建物（住家 ）
，如附圖Ｂ部分所示面積０‧００三四０六公頃之鐵架鐵皮頂（
雨遮），如附圖Ｃ部分面積０‧０二八七二三公頃之鋼鐵造建物
（廚房），如附圖Ｄ所示面積０‧０００四三九公頃之RC加強磚
造建物（廁所）均予以拆除，並將土地返還原告暨全體共有人。
被告國朔汽車股份有限公司應自坐落宜蘭縣坐落五結鄉○○段一
四九地號土地上如附圖Ｅ部分面積０‧０二０九六五公頃之RC牆
鋼架頂建物，及如附圖Ｆ所示面積０‧００四三七０公頃之鐵皮
屋等建物坐落之土地遷出；被告乙○○並應將上揭土地上如附圖
Ｅ部分面積０‧０二０九六五公頃之RC牆鋼架頂建物，及如附圖
Ｆ所示面積０‧００四三七０公頃之鐵皮屋拆除，暨將土地返還
原告及全體共有人。
第一、二項之拆除建物暨交還土地之履行期間均為陸個月。
訴訟費用新台幣壹萬肆仟伍佰捌拾壹元由被告戊○○負擔十分之
六即新台幣捌仟柒佰肆拾玖元，由被告乙○○負擔十分之四即新
台幣伍仟捌佰參拾貳元。
本判決第一、二項於原告分別以新台幣參佰參拾肆萬元、新台幣
貳佰貳拾參萬元各為被告供擔保後，得假執行。
    事實及理由
一、原告起訴主張之意旨：
  (一)坐落宜蘭縣五結鄉○○段147、149地號等二筆土地為原告丙○○與其他共有人計43人等所分別共有。然該土地上現有被
    告戊○○所有如附圖Ａ所示面積0.005362公頃之三層RC造建
    物、附圖Ｂ部分面積0.003406公頃之鐵架鐵皮頂雨遮、附圖
    Ｃ所示面積0.028723公頃鋼鐵造建物，及如附圖Ｄ所示面積
    0.000439公頃之RC加強磚造建物；另有被告乙○○所有如附
    圖Ｅ部分面積0.020965公頃之RC牆鋼架頂建物，及如附圖Ｆ
    所示面積0.004370公頃之鐵皮屋建物，被告乙○○並將上揭
    Ｅ、Ｆ等建物出租給被告國朔汽車股份有限公司（以下均稱
    國朔汽車公司），現由該公司占有使用。又被告乙○○前於
    民國38年間雖曾在系爭土地上設定建物面積23.465坪、權利
    存續期間自38年10月19日起至48年10月19日止之地上權登記
    ，另被告戊○○之被繼承人簡阿土前亦曾就系爭土地設定建
    物面積32.05坪，權利存續期間自38年10月18日起至48年10
    月18日止之地上權登記，然上開地上權登記均已逾存續期間
    ，經土地所有權人經依法向地政機關申請塗銷，並完成塗銷
    登記，故被告乙○○、戊○○所有之建物自屬無權占有系爭
    土地，為此爰依民法第767條及821條之規定，請求被告等拆
    除房屋及遷出房屋並返還土地。
  (二)被告乙○○及戊○○雖抗辯其等係基於租賃關係而屬有權占
    有系爭土地，並提出租賃契約書為證。惟原告否認卷該48年
    7 月10日契約書之真正，被告應就系爭契約書之真正，負舉
    證責任。且上開契約書內載：「一、土地在五結鄉二結村二
    結公業建物敷地」，不能證明即為系爭土地。另被告乙○○
    及戊○○之父原就系爭土地另設定38年10月19日起至48年10
    月19日之地上權，是就同一土地何有可能在地上權有效存續
    期間（48年07月10日），簡阿土與地主簡阿達、簡阿聰竟又
    訂立「賃貸借土地」之契約書，俱徵其偽。且上開契約書內
    載：「賃貸借租米：每一個年分租米陸佰台斤。」被告迄不
    能提出有給付租米之事實，反而主張以代繳地價稅為租金之
    給付，顯見其等主張不實。
  (三)再者，白米與稻穀價格不同，依行政院農業委員會農糧署網
    站資料，宜蘭縣95年12月01日之白米躉售價格每百公斤蓬萊
    為新台幣（下同）2,750元、秈種為2,917元，而稻穀價格每
    百公斤蓬萊為1,817元、秈種為1,817元，可證白米與稻穀價
    格之比例約為1：0.66 。另依上述契約書記載：每年應給付
    「租米陸佰台斤」，惟被告戊○○、證人庚○○、丁○○卻
    均稱係以稻穀計租，與上開契約書所載以租米付租之記載不
    同，可證被告抗辯有租賃關係存在並有給付租金之事實，即
    非實在。
  (四)且系爭土地之共有人簡俊傑於35年即旅居日本，現已死亡，
    而共有人簡錫玩、簡康燕、簡靜淵、簡雙溪、簡村助、簡正
    琴等人亦均已死亡多年，而未辦理繼承登記，被告等如何與
    上開共有人成立以代繳地價稅為租金給付方法之合意？又如
    何成立租賃之合意？被告戊○○、證人庚○○、丁○○連何
    人來收租都弄不清楚，又如何證明確有向地主承租土地。
  (五)被告戊○○雖另提出地價稅單，抗辯有代部分共有人繳納稅
    金，然此仍不足為有租賃關係存在之證明，被告仍應就兩造
    間對租賃物及租金有具體而確定之意思表示一致之事實負舉
    證之責。且66年施行土地稅法時，當時系爭土地之土地登記
    簿謄本未載所有權人之身份證字號及住所，而部分共有人又
    出國或死亡而未辦理繼承，宜蘭縣稅捐稽徵處依當時施行有
    效之土地稅法第4 條，對本件土地共有人中行縱不明者，指
    定土地使用人戊○○為納稅管理人，代繳地價稅，實為戊○○持有卷附地價稅單之緣由。此再觀諸戊○○所提67年度、
    68年度地價稅繳款書係以手寫填載相關資料，該等繳款書即
    載有「歸戶冊戶號：07 - 無住所」或「07」（應為無住所
    之代碼）之記載，及「納稅義務人姓名」欄後之「國民身分
    證統一編號」欄及「住址」欄均為空白，而69年度以後以電
    腦列印之各期地價稅繳納通知書亦僅有戊○○之地址，而無
    共有人之地址，均在在證明被告戊○○所以代繳部分共有人
    之地價稅，實因宜蘭縣稅捐稽徵處對土地共有人中行縱不明
    者，指定戊○○為納稅管理人，更非兩造間有租賃關係，或
    以地價稅為租金之給付。
  (六)末者，共有土地之出租，為共有物管理行為，依民法第 820
    條第1 項規定，除契約另有訂定外，應由共有人全體共同為
    之，如共有人中之一人擅將共有土地出租與他人，對其他共
    有人應不生效力。故如認上述之契約書係屬真正，訴外人簡
    阿達、簡阿聰未經其餘共有人之同意，擅將系爭土地出租簡
    阿土，對其餘共有人之原告亦不生效力。
  (七)為此聲明請求：
  1.被告戊○○應將坐落五結鄉○○段149 地號土地上如附圖Ａ
    所示面積0.005362公頃之三層RC造建物，如附圖Ｂ部分所示
    面積0.003406公頃之鐵架鐵皮頂雨遮，如附圖Ｃ部分所示面
    積0.028723公頃鋼鐵造建物，如附圖Ｄ所示面積0.000439公
    頃之RC加強磚造建物均拆除，並將土地返還原告及全體共有
    人。
  2.被告乙○○應將上揭土地上如附圖Ｅ部分所示面積0.020965
    公頃之RC牆鋼架頂建物及如附圖Ｆ所示面積0.004370公頃之
    鐵皮屋建物均拆除；被告國朔汽車公司應自上開建物遷出；
    將土地返還原告及全體共有人。
  3.就上開聲明，原告並願供擔保請併為假執行之宣告。
二、被告答辯之聲明：
  (一)被告戊○○、乙○○方面：對於系爭土地係屬原告與他人所
    共有，土地上現有被告戊○○所有如附圖Ａ、Ｂ、Ｃ、Ｄ等
    之建物或地上物，及被告乙○○所有如附圖Ｅ、Ｆ所示之建
    物，且被告乙○○已將前開Ｅ、Ｆ建物出租給被告國朔汽車
    公司占有使用等情，固不否認。然被告乙○○及戊○○有與
    原告方面之祖先於48年間7 月10日即訂有租賃契約書而承租
    系爭土地，此事實除已據被告提出租賃契約書為證外，被告
    戊○○、乙○○等人之前在每年6 月及12月均按期繳交租金
    ，土地租金總額為600 台斤，係由承租土地之人按房屋大小
    比例分攤，且係以稻穀折算現金來為支付，直到土地共有人
    未再來收取為止之事實，已經證人庚○○及丁○○到庭證述
    在卷。此外被告戊○○、乙○○尚有繳納系爭土地之地價稅
    ，由此亦可證明被告戊○○、乙○○與土地共有人間確實有
    租賃關係存在。是被告乙○○、戊○○所有之上揭建物既基
    於租賃關係而合法占有土地，自得再為出租建物之行為，從
    而原告請求被告拆屋或遷讓，均無理由。
  (二)被告國朔汽車方面：被告國朔汽車與被告乙○○間簽有合法
    之租賃契約書而承租附圖所示Ｅ、Ｆ等建物，至於出租人係
    基於何種權源占有土地，則不清楚等語。
  (三)被告均答辯聲明請求：駁回原告之訴及假執行之聲請。
三、兩造不爭執之事實：
  (一)坐落宜蘭縣五結鄉○○段149 地號之土地，現登記為原告丙○○與其他共有人計43人所分別共有，原告之應有部分為18
    分之1 。然該土地上現有被告戊○○所有如附圖Ａ部分所示
    面積0.005362公頃之三層RC造建物、附圖Ｂ所示面積0.0034
    06公頃之鐵架鐵皮頂雨遮、附圖Ｃ所示面積0.028723公頃之
    鋼鐵造建物，暨如附圖Ｄ部分面積0.000439公頃RC加強磚造
    建物；及被告乙○○所有如附圖Ｅ所示面積0.020965公頃之
    RC牆鋼架頂建物，及附圖Ｆ所示面積0.004370公頃鐵皮屋建
    物，被告乙○○並將上揭附圖所示Ｅ、Ｆ建物出租給被告國
    朔汽車公司占有使用等情，有原告提出之土地登記謄本、地
    籍圖謄本，及被告國朔汽車公司提出之房屋租賃契約書在卷
    足參（詳卷第21-32頁、108-114頁），復經本院勘驗現場並
    囑託宜蘭縣羅東地政事務所測量屬實，製有勘驗筆錄、複丈
    成果圖及照片附卷可稽（見卷第78-91頁），堪認為真正。
  (二)被告戊○○之父簡阿土及被告乙○○雖均於39年2月1日曾就
    系爭學進段149地號土地分別以收件字號38年二結字第00013
    5號、38年二結字第000062 號設定權利範圍均為土地一部之
    地上權登記，然上開地上權登記均已經塗銷登記乙節，亦有
    原告提出之地上權設定相關資料及土地登記謄本為證（見卷
    第21-31、33-51頁）。
四、本件之爭點及法院之判斷：
    本件經依民事訴訟法第268條之1第2 項規定，與兩造整理並
    確認本件應審酌之爭點厥為：被告乙○○及戊○○所有之建
    物或地上物是否係屬有權占有原告所共有之土地？（見卷第
    106頁）茲就此項爭點判斷如下：
  (一)按以無權占有為原因請求返還所有物之訴，被告對原告就其
    物有所有權存在之事實無爭執，而僅以非無權占有為抗辯者
    ，原告於被告無權占有之事實，無舉證責任，被告應就其取
    得占有，係有正當權源之事實證明之，如不能證明，則應認
    原告之請求為有理由（最高法院72年度臺上字第1552號判決
    參照）。查被告乙○○、戊○○等二人對於原告為五結鄉○○段149 地號土地之共有人之一，而土地上如附圖所示Ａ、
    Ｂ、Ｃ、Ｄ及Ｅ、Ｆ等建物分別為被告戊○○、乙○○所有
    之事實，因不爭執，依上揭說明，被告自應就其等占有系爭
    土地具正當權源乙事證明之。
  (二)然查，被告戊○○、乙○○抗辯其等所有之建物係基於租賃
    關係而占有本件土地乙節，固提出48年7 月10日契約書一份
    為證（見卷第73頁）。惟原告業已否認該契約書之真正，且
    上開契約書僅記載「一、土地在五結鄉二結村二結公業建物
    敷地」，尚無法證明所承租之土地即為本件系爭之學進段14
    9 地號；再者，前揭契約書約定「賃貸借租米：每一個年分
    租米陸佰台斤」亦與被告戊○○抗辯其所繳付之租金係以稻
    穀折算現金之詞（見卷宗第126 頁），亦有未合。次按，共
    有土地之出租，為共有物管理行為，依民法第820條第1項規
    定，除契約另有訂定外，應由共有人全體共同為之，如共有
    人中之一人擅將共有土地出租與他人，對其他共有人應不生
    效力（最高法院92年台上字第1734號、84年度台上字第2637
    號等裁判意旨、最高法院79年第二次民事庭會議決議可資參
    照）。本件觀諸被告戊○○所提出之契約書內容，訂立契約
    書之出租人係載為「祖祀公業代表人簡阿達、簡阿聰」，並
    非系爭土地之全部共有人。被告雖聲請訊問證人己○○，欲
    證明該契約書係經過全體土地共有人同意而授權簡阿達、簡
    阿聰來為簽訂，然依證人己○○到庭表示：「我認識（被告
    戊○○、乙○○）他們二個，他們和我都有親戚關係。但我
    不知道他們的房子為何會在我們的土地上，因為我都沒有去
    管這筆土地的事情。」、「（問：是否見過此份契約書？）
    我沒有見過。」、「我沒有向被告收過租金，我也沒有去管
    土地的事情，所以也不知道有沒有人跟他們收過租金。」等
    語（詳見卷宗第187 頁），顯無從為被告有利之認定。況系
    爭土地之共有人簡靜淵、簡康燕係為證人己○○之祖父、祖
    母，簡靜淵於日據時代即已死亡，簡康燕則在40年間去世，
    其等之繼承人均未辦裡繼承登記之情，已據證人己○○證述
    在卷（詳卷第187 頁）；另除共有人簡靜淵、簡康燕兩人外
    ，土地共有人簡阿細、簡錫玩、簡雙溪、簡村助、簡正琴等
    人亦早在日據時代即已去世，其等繼承人迄今均無辦理繼承
    登記，至土地共有人簡俊傑則於35年間旅居日本等節，亦據
    原告提出上述共有人之戶籍謄本或戶籍登記資料為證（見卷
    宗第164-169 頁），從而被告戊○○之父親簡阿土於48年間
    如何與上開全體共有人成立租賃契約之合意並繳付租金，非
    無疑問。復參諸被告戊○○亦表示：「來收租金的人我們不
    認識。我印象中土地共有人十八人，在每年六月跟十二月各
    來收一次，每年都有不同的代表人來收租金，一次收三百台
    斤…」（卷宗第125 頁），益徵被告戊○○、乙○○無法確
    認當時收取租金之人是否即為土地共有人。此外，被告方面
    無法再提出其他事證，可資證明該契約書上所載之簡阿達、
    簡阿聰等二人係經全體土地共有人授權，而與簡阿土簽訂該
    契約書出租土地，或者當時向被告方面收取租金之人係獲得
    全體土地共有人之授權等節，是原告主張縱認該契約書係屬
    真正或被告戊○○、乙○○確有繳納租金之行為，然此充其
    量僅能證明係由土地部分共有人簡阿達、簡阿聰等二人有與
    被告方面簽訂租約，依據上揭裁判等意旨，對於其他共有人
    或原告仍不生效力等語，自屬有據。被告戊○○、乙○○以
    上揭契約書或曾經繳租之事實，即謂系爭土地之全體共有人
    均有同意將土地出租與被告等人云云，自有未恰。
  (四)被告雖再聲請訊問當時與之同時承租土地之證人庚○○、丁○○等二人，惟依據證人庚○○、丁○○之證詞，充其量僅
    能證明渠等曾與被告戊○○、乙○○每年共同繳交以稻穀60
    0台斤折算之現金之事實，且依據證人庚○○陳述：「149地
    號土地是何人的我不知道。」、「我們向何人租不清楚。當
    時我爸爸都是將租金拿去戊○○他們家裡，每個人分攤租金
    。」及證人丁○○證稱：「（問：出租土地的人為何人？）
    我只知道一位叫簡阿達，何人和何人定契約都是上一代去弄
    得，我並不清楚」、「收租金的人我不認識，而且他們每年
    來收的人都不一樣。」等語（卷宗第126-129 頁），亦顯然
    無法證明係經全體共有人之同意而承租土地，亦無從採為對
    被告有利之證據。
  (四)末查，被告戊○○雖另提出地價稅單，抗辯其因有繳納土地
    地價稅，亦可證明確實有承租土地等語（附於外放之證據袋
    內）。然本件實係因宜蘭縣稅捐稽徵處查無系爭土地之共有
    人資料，又因被告戊○○為系爭土地上門牌號碼五結鄉○○
    路203、205號建物之稅籍名義人，從而該稅捐單位依據土地
    稅法第4條第1項第1、3款：「土地有下列情形之一者，主管
    稽徵機關得指定土地使用人負責代繳其使用部分之地價稅或
    田賦：(一)納稅義務人行蹤不明者。(三)無人管理者。」之規定
    ，逕列被告戊○○為土地之管理人，並將地價稅單寄至上揭
    處所通知被告戊○○繳納地價稅乙節，已據宜蘭縣稅捐稽徵
    處羅東分處以96年1月12日宜稅羅字第096 0048281號函覆本
    院在卷（附於卷宗第177-183 頁），故上開地價稅單並非屬
    租賃關係存在之證明文件，無從執此認定土地全體共有人有
    與被告戊○○、乙○○達成租賃契約之意思標示合致，此再
    由被告戊○○曾表示：其不知道為何由伊來繳納地價稅等語
    （卷第126頁），亦可徵之。
  (五)此外，被告戊○○、乙○○已無從再舉證證明就其等建物占
    有使用系爭土地有何合法權源，則依首開說明，原告主張被
    告戊○○所有如附圖所示Ａ、Ｂ、Ｃ、Ｄ等地上物，及被告
    乙○○所有如附圖所示Ｅ、Ｆ等之建物，均屬無權使用原告
    所共有系爭學進段149地號土地，堪認可採。
五、按所有人對於無權占有或侵奪其所有物者，得請求返還之，
    對於妨害其所有權者，得請求除去之，有妨害其所有權之虞
    者，得請求防止之，民法第767 條定有明文。被告戊○○、
    乙○○等2 人所有之建物既均屬無權占有原告共有之學進段
    149 地號土地，從而原告依據上揭規定，訴請被告二人應將
    建物拆除並返還所占用之基地，與法相合。復按對於物有事
    實上管領之力者為占有人，又承租人基於租賃關係對於租賃
    物為占有者，出租人為間接占有人，此觀民法第940 條、第
    941 條之規定自明；出租人係經由承租人維持其對物之事實
    上管領之力，仍係現在占有人，同法第767 條規定所有人對
    於無權占有其所有物者得請求返還之，所稱占有不惟指直接
    占有，即間接占有亦包括在內（最高法院82年台上字第1178
    號判決參照）。本件被告乙○○將其所有如附圖所示Ｅ、Ｆ
    之RC牆鋼架頂暨鐵皮屋出租並交付予被告國朔汽車公司占有
    使用中，租期自94年9月15日起至99年9月14日止，固有房屋
    租賃契約書乙份在卷足憑（見卷第110 頁起），然被告乙○○所有之Ｅ、Ｆ建物無權占用所坐落之基地乙節，既經認定
    ，則被告國朔汽車公司因承租系爭Ｅ、Ｆ建物而占有該地上
    物所坐落之基地，亦屬無權占有甚明。從而原告併列上開建
    物之承租人即被告國塑汽車公司為被告，訴請該名被告應自
    Ｅ、Ｆ建物所占用之土地遷出，亦屬正當。
六、綜上所述，本件被告就其等分別所有之地上物，因無法證明
    具有正當占有之權源，從而原告本於民法第767條、第821條
    之法律關係，訴請：(一)被告戊○○應將上揭土地上如附圖Ａ
    部分之三層RC造建物（面積0.005362公頃）、附圖Ｂ部分之
    鐵架鐵皮頂雨遮（面積0.003406公頃）、附圖Ｃ部分之鋼鐵
    造建物（面積0.028723公頃）、附圖Ｄ所示之RC加強磚造建
    物（面積0.000439公頃）均拆除，並將土地返還原告及全體
    共有人；(二)被告乙○○應將坐落該土地上如附圖Ｅ部分之RC
    牆鋼架頂建物（面積0.020965公頃），及附圖Ｆ所示之鐵皮
    屋（面積0.004370公頃）拆除，並將土地返還被告及全體共
    有人，被告國朔汽車公司並應自上開建物所坐落之基地遷出
    ，洵有理由，均應予准許。
七、又本判決判命被告國朔汽車公司遷出，暨命被告戊○○、乙○○等人應將土地上之建物拆除併返還占用土地之給付部分
    ，核其性質非長期間不能履行，復參酌該建物占用系爭土地
    已有數十年，且面積甚廣，現供被告居住或營業使用，顯然
    一時拆除搬遷不易，為此爰酌定本件拆屋還地之履行時間為
    6 個月，以資兼顧。
八、假執行之宣告：原告陳明願供擔保，請准宣告假執行，核無
    不合，爰酌定相當擔保金准許之。
九、本件為判決基礎之事證已臻明確，兩造其餘攻擊防禦方法及
    證據，核與判決結果不生影響，不一一論究，附此敘明。
十、裁判費額之確定暨負擔之依據：本件訴訟費用額包含第一審
    訴訟費用10,131元（以原告訴請被告拆除暨返還之土地面積
    ，按公告現值及原告應有部分比例計算）及測量費4,450 元
    ，確定為14,581元，爰依民事訴訟法第78條、第85條第1 項
    之規定，按被告戊○○及乙○○分別占用暨應返還之土地面
    積大小，諭知由被告戊○○負擔10分之6即8,749元（元以下
    四捨五入）、由被告乙○○負擔10分之4即5,832元（元以下
    四捨五入）。
中　　華　　民　　國　　96　　年　　 1　　月　　31 　 日
                  臺灣宜蘭地方法院民事庭
                      法　官　邱景芬
正本與原本無異。
如不服本判決應於判決送達後20日內提出上訴狀（須附繕本）。
中　　華　　民　　國　　96　　年　　2 　　月　　 1　　日
                      書記官　邱美龍
